臺灣高等法院民事判決
110年度重上字第8號
上  訴  人  何欣哲  

            陳敏華  
共      同
訴訟代理人  吳家榜律師
被  上訴人  何耀仁  

            何安琪  
共      同
訴訟代理人  楊昀芯律師
            許博凱律師
            簡維能律師
上列當事人間請求確認通行權存在事件，上訴人對於中華民國10
9年9月18日臺灣士林地方法院108年度重訴字第366號第一審判決
提起上訴，本院於111年1月4日言詞辯論終結，判決如下：
    主      文
上訴駁回。
第二審訴訟費用由上訴人負擔。
    事實及理由
一、上訴人主張：上訴人陳敏華、何欣哲(下各稱其姓名，合稱
    上訴人)為訴外人何耀文之繼承人；被上訴人何耀仁、何安
    琪(下各稱其姓名，合稱被上訴人)為父女關係，訴外人何天
    明則為何耀文、何耀仁之父。臺北市○○區○○段○○段000○000○
    00000地號土地(下稱134、135、142-1地號土地)原均為何天
    明所有，嗣因分割、合併、贈與、買賣等原因，由何耀文取
    得135地號土地所有權，再由上訴人繼承，應有部分各1/2；
    何耀仁取得134地號土地所有權；何安琪則取得142-1地號土
    地所有權，並造成其中135地號土地因此與公路無適宜之聯
    絡，致不能為通常使用。又何天明仍為134、142-1地號土地
    所有權人時，曾於民國94年10月5日簽署同意書(下稱94年同
    意書)，同意提供部分134、142-1地號土地予何耀文，作為
    其在135地號土地、同地段142地號土地(下稱142地號土地，
    後已合併為135地號土地)興建建物永久性道路通行之用；何
    耀仁於取得134、142-1地號土地所有權後，亦曾出具土地使
    用權同意書(下稱何耀仁同意書)、拆除同意書、切結書，以
    使何耀文得就坐落於135地號土地上之農舍(門牌號碼臺北市
    ○○區○○○路0段000巷000○0號，下稱上訴人農舍)，順利取得
    使用執照並完成興建，且何耀文亦持續利用134、142-1地號
    土地上之農路，通行至臺北市○○區○○○路0段000巷公路(下稱
    190巷公路)。詎至106年間，因何天明遺產分配問題發生爭
    議，何耀仁竟禁止何耀文及上訴人等繼續通行134、142-1地
    號土地（何安琪於108年間因贈與取得142-1地號土地），爰
    先依民法第789條規定，次依民法第787條規定，末依94年同
    意書之約定，暨民法第767條第1項規定，主張就134、142-1
    地號土地如附圖方案一所示A1、A2範圍有通行權存在，並請
    求：㈠確認上訴人就何耀仁所有134地號土地如附圖方案一所
    示A1範圍有通行權存在。㈡確認上訴人就何安琪所有142-1地
    號土地如附圖方案一所示A2範圍有通行權存在。㈢何耀仁應
    容忍上訴人就134地號土地如附圖方案一所示A1範圍通行，
    不得為設置障礙物或其他妨礙、阻撓上訴人通行之行為。㈣
    何安琪應容忍上訴人就142-1地號土地如附圖方案一所示A2
    範圍通行，不得為設置障礙物或其他妨礙、阻撓上訴人通行
    之行為。
二、被上訴人則以：上訴人得由與135地號土地相鄰之臺北市○○
    區○○段○小段0000地號土地（下稱51-2地號土地，為寬約1米
    之○○路），通行至上訴人所有寬約5米之道路，再連接至190
    巷公路，尚非與公路無適宜之聯絡，自非屬袋地，且135地
    號土地與51-2地號土地間之高度落差，係因何耀文自行施工
    墊高所致，應不得據此主張需通行被上訴人所有之134、142
    -1地號土地；被上訴人爭執94年同意書之形式真正，且縱為
    真正，亦非被上訴人所知悉，其等自不受該同意書之拘束，
    且何耀仁從未出具土地使用權同意書，亦未同意何耀文得永
    久通行134、142-1地號土地，兩造間自無任何通行權之約定
    存在；況何天明過世後，其全體繼承人於106年間進行協議
    分割遺產時，何耀文為取得面積較大之臺北市○○區○○段○○段
    000地號土地（下稱140地號土地），業已承諾拋棄對134、1
    42-1地號土地之通行權，並自行拆除原供通行之閘門、將圍
    牆修復封閉，及歸還大門鑰匙、遙控器，足見何耀文已自願
    放棄通行134、142-1地號土地之權利，自不得再主張有通行
    權存在等語，資為抗辯。　　
三、原審就上訴人之請求，為其敗訴之判決。上訴人不服，提起
    上訴，聲明：㈠原判決廢棄。㈡確認上訴人就何耀仁所有134
    地號土地如附圖方案一所示A1範圍有通行權存在。㈢確認上
    訴人就何安琪所有142-1地號土地如附圖方案一所示A2範圍
    有通行權存在。㈣何耀仁應容忍上訴人就134地號土地如附圖
    方案一所示A1範圍通行，不得為設置障礙物或其他妨礙、阻
    撓上訴人通行之行為。㈤何安琪應容忍上訴人就142-1地號土
    地如附圖方案一所示A2範圍通行，不得為設置障礙物或其他
    妨礙、阻撓上訴人通行之行為。被上訴人答辯聲明：上訴駁
    回。
四、兩造不爭執事項（見本院卷第568-570頁）：
　㈠何天明（102年11月17日死亡）為何耀文（107年11月9日死亡
    ）、何耀仁之父；陳敏華為何耀文配偶，何欣哲為何耀文之
    子；何安琪為何耀仁之女。
  ㈡何天明於63年8月3日、77年1月4日以買賣為原因，分別取得1
    34、135、142地號土地之所有權。
  ㈢134地號土地異動部分：95年8月6日、同年10月14日分割出同
    地段134-1、134-2地號土地。何天明於95年9月25日、同年1
    1月29日、96年1月8日分別以贈與、買賣為原因，將134-1、
    134-2、134地號土地移轉登記予何耀仁(權利範圍全部)。
  ㈣135、142地號土地異動部分：何天明於91年10月29日，將135
    、142地號土地以贈與為原因，移轉登記予何耀文。其中142
    地號土地部分，於93年5月14日分割出142-1地號土地；93年
    6月9日，何耀文將142-1地號土地出賣予何天明；95年9 月2
    5日，何天明以贈與為原因，將142-1地號土地移轉登記予何
    耀仁；108年5月13日，何耀仁以贈與為原因，將142-1 地號
    土地移轉登記予何安琪。又分割後之142地號土地，於96年4
    月26日與135地號土地合併為135地號土地，於同年5月11日
    ，再分割出135-1地號土地。何耀文107年11月9日死亡後，1
    35地號土地由陳敏華、何欣哲繼承取得，應有部分各1/2。
  ㈤85年間，何天明向臺北市○○○設○○○於○地段000○000000○○0000
    0地號土地)地號土地上開闢農路支線，實施農地水土保持處
    理，經該局於85年7月30日函覆，190-1地號土地為雜木林，
    無農耕行為，不予核准，134地號土地符合水土保持設施補
    助辦法，同意補助；同年9月24日，該局再函覆同意何天明
    於134地號土地構築農路支線長50米，舖設12公分厚水泥路
    面130平方米、駁坎119平方米、小型排水溝50米*2，並命於
    85年9月30日前開工，至同年11月30日前完成施工，何天明
    於同年12月13申報完工。
  ㈥嗣何天明為起造人，於134地號土地上興建臺北市○○區○○○路0
    段000巷000號之0農舍（下稱被上訴人農舍），同時於134、
    135地號土地間興建圍牆（下稱系爭圍牆），並開設一僅可
    供人通行之鐵門（下稱系爭鐵門，如原審卷第296頁編號G1
    照片所示）。被上訴人農舍於89年取得使用執照（89年使字
    第406號），90年為第一次登記，建號為臺北市○○區○○段○○
    段00000號，現所有權人為何耀仁。
  ㈦何耀文為於135地號土地上興建上訴人農舍，於96年11月13日
    向臺北市政府都市發展局申請建造執照，經該局於99年4 月
    2日發給99年建字第116號建造執照而開始興建，103年9 月2
    3日獲核發使用執照(103使字第238號)，並於同年12月3 日
    以第一次登記為原因完成所有權登記，建號為臺北市○○區○○
    段○○段00000號，現所有權人為何欣哲及陳敏華，應有部分
    各1/2 。
  ㈧上訴人農舍於99年至103年興建期間，系爭圍牆及系爭鐵門遭
    拆除，留設約5米寬之開口，其寬度可供車輛通行。上訴人
    農舍取得使用執照後，仍保留約5米寬之開口，並設有可開
    啟之閘門（如原審卷第94頁照片所示）。106年5月間，何耀
    文僱用訴外人葉明裕，拆除上開閘門，將系爭圍牆封閉（如
    臺灣士林地方法院108年度士調字第430號卷〈下稱士調卷〉第
    96頁照片所示），並由附圖方案二之路徑自135地號土地東
    側出入，即通行訴外人何賴秀珠所有之141地號土地（附圖
    方案二標示B1部分）及陳敏華所有之140-2地號土地（附圖
    方案二標示B2部分）。
  ㈨94年同意書所載同意通行範圍如原審卷第385頁所示，何耀仁
    同意書之同意通行範圍如士調卷第26頁所示，二者通行範圍
    均同，係自135地號土地西側通行134、142-1地號土地（面
    積大於附圖方案一所示A1、A2面積）。
五、本院之判斷
　㈠關於民法第789條、第787條通行權部分：
　1.按土地因與公路無適宜之聯絡，致不能為通常使用時，除因
    土地所有人之任意行為所生者外，土地所有人得通行周圍地
    以至公路；又因土地一部之讓與或分割，而與公路無適宜之
    聯絡，致不能為通常使用者，土地所有人因至公路，僅得通
    行受讓人或讓與人或他分割人之所有地。數宗土地同屬於一
    人所有，讓與其一部或同時分別讓與數人，而與公路無適宜
    之聯絡，致不能為通常使用者，亦同。民法第787條第1項、
    第789條第1項固有明定。然前揭法條所定鄰地通行關係，無
    論權利人取得者為民法第787條第1項之有償通行權，抑或同
    法第789條第1項規定之無償通行權，均以土地與公路無適宜
    之聯絡，致不能為通常之使用為要件（最高法院109年度台
    上字第1947號判決意旨參照）。準此，上訴人既主張就被上
    訴人所有之134、142-1地號土地，有民法第787條第1項或第
    789條第1項之通行權存在，自應先證明其等所有之135地號
    土地現與公路無適宜之聯絡，致不能為通常之使用，始足當
    之。
　2.所謂「土地與公路無適宜之聯絡，致不能為通常之使用」，
    應係指土地與公路隔離，全無進出之通路，或雖有進出之通
    路，然非適宜，以致該土地無法為通常之使用而言。而是否
    已致土地無法為通常之使用，需依土地之位置、地勢、面積
    及用途定之，倘僅為求與公路最近之聯絡，或最便利之通行
    方式，均非土地通常使用所必要，自不得對鄰地主張有通行
    權存在。經查：
　⑴上訴人所有之135地號土地南側與51-2地號土地相鄰，又51-2
    地號土地為寬約1米、鋪設水泥之○○路（所有權未經登錄，
    見原審卷第327頁），沿該路向東側行走約20米，即可抵達
    何欣哲所有之190-1地號土地，並連接上訴人於該地設置之5
    米寬道路，再連接至190巷公路，此有地籍圖謄本、臺北市
    地理資訊e點通資料、地政資訊網際網路服務查詢系統查詢
    結果、原審109年1月17日勘驗筆錄、土地建物查詢資料等在
    卷可稽（見本院卷第71頁、士調卷第101頁、原審卷第58、1
    58、327、203頁、本院卷第579-581頁），足見135地號土地
    實得經由相鄰之51-2地號土地，以前揭方式，連接至190巷
    公路，尚非與公路無適宜之聯絡。
　⑵上訴人雖辯稱135地號土地與51-2地號土地間，有約2.5公尺
    之高低落差，故非適宜之聯絡方式云云，並提出照片為證(
    見原審卷第80-84頁)。然2.5公尺僅約1層樓高度，衡情應得
    以架設樓梯之方式進出通行，且現今工程技術進步，亦非無
    從以適當之方式，調整改良135地號與51-2地號間高度差異
    之問題，以使通行出入更加舒適便利，是上訴人僅以135地
    號土地與51-2地號土地間，現有約2.5公尺之高差為由，主
    張135地號土地無法經由51-2地號土地連接至公路云云，已
    屬無據。況查，51-2地號土地與135地號土地間之高度落差
    ，在上訴人農舍開始興建之前，係呈階梯狀，與現況呈垂直
    狀態不同，此業據證人即上訴人農舍之監造人張大華於原審
    到庭證述明確(見原審卷第516頁)；至上訴人所提95年11月7
    日135、142地號簡易水土保持申報書中之相關現況照片(見
    本院卷第74、76頁)，經比對照片索引圖所示拍攝位置(見本
    院卷第73頁)，除編號5照片之拍攝位置接近135地號與51-2
    地號土地之邊界區域外，其餘各照片之拍攝範圍均與前述區
    域無關，且觀諸編號5照片之拍攝範圍，亦僅及於135地號與
    51-2地號土地交界處之一小部分，尚不足以顯示全部交界區
    域之地形狀態，則上訴人以前揭照片主張135地號與51-2地
    號土地之交界處，原本即有約1層樓之高低落差存在云云，
    自難認可採。且查，證人張大華於原審復證稱：「○○路當初
    是附近土地的通路，這個土地使用計畫是沒有要把原告(即
    上訴人)農舍墊高的，和○○路是在同樣高度，且規劃原告農
    舍之對外通路是沿著○○路、與○○路相鄰而從135地號東側的1
    88地號及191地號產業道路進入，再連結到原告農舍庭院內
    道路即原證40所示施工便道(原證40中的等高線每一條之間
    高度只差1公尺，規劃的對外通路和○○路是在同一等高線)。
    但後來沒有採行原證40之方案，後來設計的概念是要把原告
    農舍墊高，如此才不會被前面房子擋住視野，建照核准的規
    劃內容是緩坡式的墊高，但後來快要竣工時候，何耀文自己
    將135地號東側墊很高即如原證20編號12、13照片，他墊高
    目的是要教訓141地號地主…」、「(緩坡式墊高或一階一階
    的設計，是否都可以從東側以汽車通行？)可以。」等語(見
    原審卷第513、517頁)，足見依最初之規劃，上訴人農舍係
    由○○路向東側對外通行，並無高度落差問題，且縱依嗣後改
    行之方案，亦仍得由○○路向東側通行，係因何耀文欲教訓14
    1地號土地地主，於工程後期將135地號土地東南側墊高，始
    造成該地與51-2地號土地間產生垂直約2.5公尺之高度落差
    ；復參以卷附臺北市歷史圖資展示系統所示101年間135地號
    土地之地形圖及航測影像(見原審卷第278頁、本院卷第249
    頁)，亦顯示於上訴人農舍興建期間，135地號與51-2地號土
    地之間並無明顯之高低落差及地形阻隔，且得經由51-2地號
    土地向東連接至已興建完成位於190-1地號土地之道路，再
    連接至190巷公路，自堪認依135地號與51-2地號土地之原始
    地形狀態，並無難以通行之情況存在，而係因何耀文自行將
    135地號土地與51-2地號臨接處之土地墊高，始造成現今呈
    現2.5公尺高度落差之狀況。是上訴人以135地號與51-2地號
    土地間存有高低落差為由，辯稱無法經由該地與公路為適宜
    之聯絡云云，洵無可採。
　⑶另上訴人雖稱135地號與51-2地號土地間有施作擋土牆之必要
    ，故無法由該處通行云云，然揆諸證人張大華證稱：「（現
    在135地號土地與51-2○○路間有高地落差是否是為了水土保
    持而做的擋土牆？）如前述，不是為了水土保持，而主要是
    何耀文要教訓141地號地主才墊高，墊高後才去併案申請變
    更竣工圖，原來的設計是斜坡向上，但還是可以通行，99年
    申請建照的設計，雖然是從西邊通行並施工（因為141地號
    地主不同意沒辦法用東邊通行方案作申請），但何耀文還是
    希望從東邊通行，只是後來快完工時候，又因為前述原因將
    其墊高。」、「（原證40上面135、51-2地號中間是擋土牆
    ，如果沒有做此擋土牆，是否無法申請建照、執照？）135
    、51-2地號間有高低差，必須要做擋土牆，當時計畫的擋土
    牆並非一面牆，設計是一階一階的，依天然地形，有些地方
    人可以走過去，有些地方沒辦法走過去，現在無法特定哪些
    地方是可以走或走不過去的。」、「（緩坡式墊高或一階一
    階的設計，是否都可以從東側以汽車通行？）可以。」等語
    （見原審卷第516、517頁），可知縱有於135地號與51-2地
    號土地間施作擋土牆之必要，亦非當然對135地號土地得經
    由51-2地號土地向東側連接至190巷公路之通行方式，造成
    妨礙，是上訴人以前述理由，主張無法經由51-2地號土地連
    接至公路云云，亦非可取。
　⑷上訴人復辯稱其等在135地號土地上從事種植高單價樹木等農
    耕行為，且上訴人農舍之使用執照存根上載有停車空間資料
    ，顯見其等使用135地號土地時，有以車輛通行進出之必要
    ，而51-2地號土地寬度僅約1米，無法通行汽車及農業機具
    ，故有無法為通常使用之情形云云。惟查，觀諸上訴人所提
    照片(見原審卷第367-375、459-479頁)，可見135地號土地
    上建有上訴人農舍1 棟及庭園，周圍並以圍牆與外界阻隔，
    上訴人所指樹木植栽則大多位於庭園內，尚無大規模栽培種
    植之跡象；且上訴人亦自承有雇用園丁2人協助灌溉(見原審
    卷第444頁)，並僅提出購買肥料、除蟲劑、竹掃把、小花鋤
    等零星支出證明(見原審卷第485-487頁)，而未能舉證有何
    銷售樹木植栽之紀錄；至其所提臺北市士林區農業用地作農
    業使用證明書之開立日期為108年1月22日，有效期間僅有6
    個月，現已失效等情，亦有上開使用證明書在卷可憑(見原
    審卷第489頁)，是依上情觀之，上訴人所稱於135地號土地
    上種植之高單價樹木、景觀樹木、果樹等，應均屬庭園造景
    或觀賞、休閒之用，尚非以產銷為目的，則依135地號土地
    現使用狀況而言，自仍係以居住為主要目的，尚無從認定有
    何因從事農耕，而需經常以農業機械或車輛進入該地之必要
    。又以一般居住生活之必要性而言，得以車輛直接行駛至住
    家旁，固屬便利，然尚非絕對必要，蓋以步行方式行走移動
    ，仍為人類最基本之生活本能，縱偶有不良於行或搬運重物
    之需要，亦非不得以設置無障礙坡道等方式改良克服，而以
    135地號與51-2地號土地間現有2.5公尺高差之情況而言，不
    僅非屬原始地貌，而係何耀文自行墊高所致，且以現今工程
    技術，亦非絕無調整改善，以使行走進出更為便利舒適之空
    間，且經由51-2地號土地向東側通行僅需約20公尺，即可達
    何欣哲所有190-1地號土地上之5米寬道路，並連接至190巷
    公路，換言之，上訴人僅需將車輛停放於190-1地號土地上
    ，再經由51-2地號土地步行約20公尺，即可達135地號土地
    ，依一般社會生活經驗，實難認在通行上有何甚為困難不便
    之情事；至使用執照存根上載有停車空間資料，僅足認上訴
    人農舍在興建時有停車空間之規劃，然此與使用135地號土
    地時，是否有以車輛對外聯絡之必要，實屬二事，自無從據
    以推斷上訴人於利用135地號土地時，確有使用車輛通行至
    公路之必要。從而，上訴人以51-2地號土地無法供車輛通行
    為由，主張該地並非135地號土地與公路間適宜之聯絡方式
    ，且致135地號土地無法為通常使用云云，仍非可採。
　3.綜上所述，上訴人所有之135地號土地，既得沿南側相鄰之5
    1-2地號土地即寬約1米之○○路，向東通行至何欣哲所有之19
    0-1地號土地，並經由上訴人於該地設置之5米寬道路，再連
    接至190巷公路，自非與公路無適宜聯絡之「袋地」，而不
    符民法第787條、第789條所定之要件，是上訴人依上開規定
    ，主張有法定通行權存在，即無可採。另上訴人所稱135、1
    42-1、134地號土地原均屬何天明所有，後因分割、合併、
    贈與、買賣等原因，致何耀文取得之135地號土地曾與公路
    無適宜之聯絡，而不能為通常使用等情，無論是否屬實，然
    該土地現既與公路已有如上所述適宜之聯絡，而不致無法為
    通常之使用，自無從再依民法第789條、第787條規定，主張
    有法定通行權存在，併此敘明。
　㈡關於94年同意書部分：
　1.上訴人主張何天明原為134、142-1地號所有權人時，曾出具
    94年同意書，同意提供上開土地予何耀文作為興建上訴人農
    舍永久性道路通行之用，被上訴人明知上情而受讓前開土地
    ，自應受94年同意書之拘束云云，固據其提出該同意書為證
    （見士調卷第66頁）。
　2.然查：
　⑴被上訴人主張何耀仁與何耀文於106年間，曾因何天明遺產分
    配問題發生爭執，嗣後達成協議，即由何耀文分得面積較大
    之140地號土地，且承諾日後不再通行何耀仁當時所有之134
    、142-1地號土地，其後，何耀文即自行僱工拆除原供通行
    之閘門，並將系爭圍牆封閉，改以其他方式進出135地號土
    地，雙方並按上開協議內容與其他何天明之繼承人簽妥遺產
    分割協議書等情，業據其提出遺產分割協議書（見士調卷第
    97頁）為證，且上訴人亦不否認何耀文確有自行於106年5月
    間，僱用葉明裕拆除原供通行之閘門，將該部分圍牆封閉，
    而改由其他土地通行公路之情事（見兩造不爭執事實㈧），
    則被上訴人前開主張，自非無稽。
　⑵上訴人雖稱何耀文係遭何耀仁逼迫，始僱工封閉系爭圍牆，
    然仍保留被上訴人農舍之大門鑰匙及遙控器，且拒絕簽署何
    耀仁交付之拋棄通行權同意書（下稱拋棄通行權同意書），
    顯見何耀文並未同意放棄通行135、142-1地號土地之權利云
    云。惟依兩造所述，何耀文與何耀仁既因何天明遺產分配發
    生爭議，進而衍生何耀文是否放棄通行何耀仁土地以作為取
    得面積較大土地之問題，並已由何耀仁提出業經見證人簽名
    用印之拋棄通行權同意書予何耀文，此有該同意書在卷可佐
    （見士調卷第68頁），依常情而論，應堪認雙方就此通行權
    問題已經過相當之討論並先達成口頭協議，始有上開同意書
    之製作及交付；且該拋棄通行權同意書之日期為106年5月1
    日，何耀文僱工封閉系爭圍牆時間則在106年5月間，顯係於
    收受該同意書後，始僱工為前述行為，亦堪認何耀文有以自
    己之積極作為以表示同意拋棄通行權之意甚明，否則，如何
    耀文自始即表明不願拋棄通行權，實無需收受何耀仁交付之
    拋棄通行權同意書，並自行僱工將系爭圍牆封閉，且何耀仁
    亦無可能簽署遺產分割協議書，同意將面積較大之140地號
    土地分配予何耀文。至上訴人雖稱係因何耀仁先禁止何耀文
    通行，何耀文不得已始將系爭圍牆封閉，以免隱私遭窺探云
    云，然上訴人既提出被上訴人農舍大門鑰匙及遙控器照片（
    見本院卷第539頁），陳稱何耀文當時並未將該大門鑰匙及
    遙控器返還予何耀仁，則在何耀文仍持有被上訴人農舍大門
    鑰匙及遙控器之情況下，何耀仁如何阻礙何耀文通行，實有
    疑義，且何耀文當時倘已表明不願拋棄通行權之意，對於通
    行遭阻一事，更應積極主張權利，而非反將系爭圍牆自行封
    閉，且自此直至過世前，均不再通行何耀仁所有之土地，上
    訴人所為前開主張，顯與常情不符，不足採信。是本院綜酌
    上情，認何耀文雖未在拋棄通行權同意書上簽名，然確曾口
    頭同意拋棄該通行權，並以僱工封閉系爭圍牆之實際行動，
    表示已無意再行使通行之權利，自屬業已拋棄94年同意書所
    示之通行權利，上訴人即無從再據此主張對被上訴人有意定
    通行權存在。
　⑶又承前所述，何耀文於何天明死亡而取得190-1地號所有權後
    ，其當時所有之135地號土地即已得經由51-2地號土地，向
    東通行至190-1地號土地上之道路，再連接至190巷公路，則
    自斯時起，何耀文對何耀仁當時所有之134、142-1地號土地
    ，已無民法第787條或789條之法定地上權存在，故其在106
    年5月間拋棄之通行權，應屬基於94年同意書而生之意定通
    行權，而非法定通行權，當無不得拋棄之問題。從而，上訴
    人援引最高法院75年台上字第947號裁判意旨，主張何耀文
    不得拋棄對135、142-1地號土地之通行權云云，尚有誤解，
    併予說明。
六、綜上所述，上訴人依民法第789條、第787條、94年同意書之
    約定，暨民法第767條第1項規定，請求確認其等就被上訴人
    所有134、142-1地號土地如附圖方案一所示A1、A2範圍有通
    行權存在，且被上訴人應容忍上訴人於前述範圍內通行，不
    得為設置障礙物或其他妨礙、阻撓上訴人通行之行為，洵屬
    無據，不應准許。從而原審所為上訴人敗訴之判決，並無不
    合。上訴論旨指摘原判決不當，求予廢棄改判，為無理由，
    應駁回其上訴。
七、本件事證已臻明確，兩造其餘之攻擊或防禦方法及所用之證
    據，經本院斟酌後，認為均不足以影響本判決之結果，爰不
    逐一論列；另上訴人聲請傳訊證人何賴秀珠，證明何賴秀珠
    並未同意上訴人通行141地號，及聲請囑託財團法人中華工
    商研究院鑑定94年同意書中何天明之簽名筆跡是否為真正，
    亦無必要，均附此敘明。
八、據上論結，本件上訴為無理由，依民事訴訟法第449條第1項
    、第78條、第85條第1項前段，判決如主文。
中　　華　　民　　國　　111 　年　　1 　　月　　25　　日
                  民事第二十庭  
                        審判長法  官  周祖民
                              法  官  鄭威莉
                              法  官  馬傲霜
正本係照原本作成。
如不服本判決，應於收受送達後20日內向本院提出上訴書狀，其
未表明上訴理由者，應於提出上訴後20日內向本院補提理由書狀
（均須按他造當事人之人數附繕本）上訴時應提出委任律師或具
有律師資格之人之委任狀；委任有律師資格者，另應附具律師資
格證書及釋明委任人與受任人有民事訴訟法第466條之1第1項但
書或第2項所定關係之釋明文書影本。如委任律師提起上訴者，
應一併繳納上訴審裁判費。
中　　華　　民　　國　　111 　年　　1 　　月　　25　　日
   
　    　　　　　　　　　　　　書記官  崔青菁